臺灣板橋地方法院民事判決　　　　　　　　　　　　　九十二年度重家訴字第五號
　　原　　　告　丙○○
　　兼右一人
　　法定代理人　丁○○
　　共　　　同
　　訴訟代理人　鄭世脩律師
　　被　　　告　乙○○
　　訴訟代理人　甲○○
右當事人間請求確認繼承權存在事件，於民國九十三年五月十四日經言詞辯論終結，
本院判決如左：
　　主    文
確認原告對被繼承人段效華之遺產有繼承權存在，其應繼分為原告丁○○三分之一、
原告丙○○三分之一、被告三分之一。
訴訟費用由被告負擔。
　　事    實
甲、原告方面：
一、聲明：如主文所示。
二、陳述：
（一）緣被繼承人段效華於民國八十九年九月二十九日死亡，其與已離婚之原配偶許
      月美育有一子即被告乙○○，段效華另於七十九年間與原告丁○○結婚，並育
      有一子即原告丙○○，而依民法第一千一百三十八條之規定，原告及被告對於
      段效華之遺產皆有繼承權。詎被告於段效華離世後，即罔顧倫常，否認原告之
      繼承權，經原告多次交涉，告之以理，動之以情，仍堅稱其乃唯一之繼承人並
      拒不協同辦理繼承登記。
（二）查段效華於台灣所遺留之財產計有土地暨其上座落之房屋共二筆，分別為土地
      座落於台北市○○區○○段一小段七八九地號，權利範圍一萬分之一六五暨其
      上座落房屋，建號二五○三，門牌號碼台北市○○○路○段三二五號六樓之二
      ，共同使用部份同小段二五四四建號與土地座落台北縣新莊市○○段六七七六
      地號，權利範圍一萬分之九十四暨其上座落房屋，建號二三○七，門牌號碼台
      北縣新莊市○○街五二號之六之十四樓，共同使用部份同段二四○六建號，前
      者之土地公告現值為二百四十五萬六千五百零六元，建物為一百一十一萬九千
      元（依房屋稅條例第五條1.2%計算得之）；後者之土地公告現值為一百五十三
      萬四千三百六十一元，建物為八十九萬七千五百八十三元（依房屋稅條例第五
      條1.2%計算得之）。
（三）次查段效華於紐西蘭所遺留之財產計有房屋一棟及家俱，座落於95 Burundi
　　　 Avenue Manurewa,ANZ Bank 帳戶計有二十六萬九千二百八十元一角紐幣，車
　　　子二台，分別為 Corolla 及 RAV4。
（四）按依民法第一千一百三十八條之規定，原告及被告對上述段效華之遺產皆有繼
      承權，惟被告否認原告依法應有之繼承權並拒不協同辦理繼承登記，致原告之
      法律上地位有被侵害之危險，而該危險得以確認判決除去之，故依法提起確認
      繼承權存在之訴。
三、對被告抗辯所為之陳述：
（一）被告所呈所謂承諾書乙紙，實在無法認為係合法之遺產分割協議，其理由如下
      ：
  １、該承諾書完全排除原告丁○○之應繼分，設若原告丁○○願行拋棄繼承，應依
      民法拋棄繼承之規定，向法院辦理拋棄繼承登記；原告不為拋棄繼承登記，即
      應為繼承；否則，原告丁○○豈非僅有債務之義務而無任何之繼承遺產之權利
      。
  ２、如認該承諾書有效，則民法拋棄繼承，應行向法院核備登記之規定，即無庸規
      定。
  ３、該承諾書全然不談債務，又係於紐西蘭國所立，益證被告有隱匿台北市○○○
      路○段三二五號六樓之二仍有龐大貸款乙事。反觀，被告所繼承之台北縣新莊
      市○○街五十二之六號十四樓房地，全然無貸款；縱被告舉出係段春理身前要
      直接登記給被告云云；然我國房地全憑登記為取得所有權之依據，被告於承諾
      書上如此聲明，更加突顯其明知台北市○○○路房地仍有貸款，已無價值，伊
      不願負擔債務之最佳明證。
  ４、至於台北市○○○路房地，如以當時房地價格計之，扣除貸款，何來價值可言
      ？此部分債務，被告不願繼承，更於繼承法則不符。是被告謂已告知原告台北
      市○○○路房地已有貸款，不符事實。
  ５、繼承登記實務，無從僅憑此張承諾書（非分割協議書），直接由段效華所有遺
      產房地，登記與原告丙○○、被告；若要登記繼承，即須登記原、被告全體，
      方屬適法。
  ６、對於原告丙○○繼承段效華之遺產，為原告丙○○之特有財產，而原告丁○○
      為原告丙○○之法定代理人，此項承諾書，縱鈞院認為有效，然依民法第一０
      八八條第二項，此部分承認繼承債務，繼承特定部份，已屬處分行為，明顯對
      於原告丙○○係屬不利。依五十三年二月二十五日第一次民、刑庭總會會議決
      議，不能生效。
  ７、六十八年八月二十一日第十三次民事庭庭推總會決議：繼承人在未為繼承登記
  　　以前，不得訴請分割遺產。是設若被告主張應依承諾書分割云云，亦係繼承登
      記後之事且應另案由被告為原告。本案為訴請確認繼承權存在，被告所持承諾
      書，尚無適用餘地。
（二）綜上而言，被告所呈承諾書，原告認為違反民法第一千一百七十四條、民法第
      七十一條、民法第一千零八十八條第二項而無效，既為無效，即應依一般繼承
      法則予以處理。
四、證據：提出
    價稅繳款書、房屋稅繳納證明、資產清冊、原告與段效華往來之書信等件為證。
乙、被告方面：
一、聲明：
    同意原告之請求。
二、陳述：
（一）被告之父段效華與原告丁○○於七十九年九月結婚，婚後全家四人移民紐西蘭
      。因段效華在台仍有工作，因此段效華以每年休假日集中，往返台紐兩地。八
      十三年間，段效華由台灣工作公司辦理優退後返至紐西蘭長期居住。後數月，
      原告丁○○攜原告丙○○返巴西娘家後，未再返紐與段效華共同生活。段效華
      生前在紐西蘭曾與原告丁○○經過律師協助有過離婚協議，後因故未能完成手
      續。
（二）兩造於八十九年十月十三日有訂立段效華遺產分配之協議承諾書，約定段效華
      遺產之分配方式，當時原告丁○○有承諾放棄繼承遺產，並願意負擔繳納原告
      丙○○繼承之台北市○○○路之房子貸款。該承諾書之簽立過程如下：
　１、八十九年十月十三日，於紐西蘭段效華之喪禮後，由被告邀約林宏繁先生，原
      告丁○○邀約高曉天先生，共同協商段效華之遺產事宜，經各自同意後簽立承
      諾書為憑，並共同至台駐奧克蘭辦事處公證，同時承諾同年十月底前各自返台
      辦理台灣部分之遺產繼承事項，此有被告與原告丁○○間往來傳真可證。
　２、於雙方協議討論期間，原告丁○○曾明言：「段效華的遺產由兩個孩子分配，
      她的部分放棄。」、「台北羅斯福路的房子如有貸款，她認了〈意即接受之意
      〉。」、「這樣分配很公平，並感謝見證人的見證」等未書於承諾書上之語。
      此部分有林宏繁及高曉天可見證。
　３、新莊房屋之由來為：段效華之父親段春理先生為國軍之退役將領，由於歷史因
      素，其原住眷村僅十餘戶，佔地千餘坪，且土地登記在段春理先生數人名下。
      因此得以在改建後無償取得一戶之所有權，是故無有房貸之事。段春理生前有
      自書遺囑，交待如何處理遺產事遺宜。但八十八年過世後，段效華回台安葬段
      春理之骨灰後，並未遵照乃父遺囑辦理，反將該房屋登記於段效華之名下。被
      告基於親情因素，未能在段效華生前對之提出異議。此節在承諾書簽立過程中
      為雙方所共同認知之細節。
　４、由於段效華基於其個性因素，同時係突發意外死亡，以致無人了解其財務真實
      情況，並因其家庭成員單純，僅父子二人共同生活，此節在承諾書簽立過程中
      亦為簽立雙方所共知之細節，是以被告並未於雙方簽立承諾書時，隱瞞台北羅
      斯福路房貸情事。
（三）於簽立承諾書當時，雙方口頭約定應於八十九年十月底前返台，共同辦理有關
      段效華之遺產繼承手續，但因原告丁○○事後反悔，不遵守承諾書所承諾事項
      ，並未於約定時間返台，以致段效華之遺產繼承手續無法辦理。近四年來，原
      告丁○○本人並未出面，履次透過代書、親友、律師等人來溝通，此期間被告
      亦有所讓步，願意負擔部分台北市○○○路房屋之房貸，但因上述代表人皆無
      法代表原告丁○○有所決定，而原告丁○○本人又不出面，甚至原告丁○○於
      九十一年底左右返台期間，亦不出面與被告之委託人溝通處理，僅以代書律師
      等人傳話。是以段效華之遺產繼承手續至今無法辦理。
（四）被告承認原告丁○○與原告丙○○均為被繼承人段效華之法定繼承人，依法可
      以享有與被告相同之三分之一之應繼分。其等固然有繼承權，然系爭承諾書為
      兩造就被繼承人段效華遺產所為之分割協議，雖然依法僅生債權效力，不能排
      除原告丁○○之繼承權，但原告丁○○日後應負有履行該承諾書約定內容之義
      務，系爭遺產最後應僅由原告丙○○與被告來做分配。
三、證據：提出承諾書、段效華遺囑、信函、高曉天之傳真等件為證，並聲請訊問證
    人林宏繁。
    理　　由
一、原告主張原告丁○○為被繼承人段效華之配偶，原告丙○○為原告丁○○與段效
    華所生之子，被告則為段效華與原配偶許月美所生之子，段效華嗣於八十九年九
    月二十九日死亡之事實，業據原告提出
    為被告所自認，自堪認為真實。
二、原告主張被繼承人段效華死後於台灣所遺留之財產計有土地暨其上座落之房屋共
    二筆，分別為土地座落於台北市○○區○○段一小段七八九地號，權利範圍一萬
    分之一六五暨其上座落房屋，建號二五○三，門牌號碼台北市○○○路○段三二
    五號六樓之二，共同使用部份同小段二五四四建號與土地座落台北縣新莊市○○
    段六七七六地號，權利範圍一萬分之九十四暨其上座落房屋，建號二三○七，門
    牌號碼台北縣新莊市○○街五二號之六之十四樓，共同使用部份同段二四○六建
    號；於紐西蘭所遺留之財產計有房屋一棟及家俱，座落於 95 Burundi Avenue
    Manurewa,ANZ Bank 帳戶計有二十六萬九千二百八十元一角紐幣，汽車二台，分
    別為 Corolla 及 RAV4 之事實，業據原告提出土地暨建物登記謄本、房屋稅暨
    地價稅繳款書、房屋稅繳納證明、資產清冊等件為證，並為被告所自認，亦堪信
    為真實。
三、被告抗辯兩造於八十九年十月十三日有訂立段效華遺產分配之協議承諾書，約定
    段效華遺產之分配方式，當時原告丁○○有承諾放棄繼承遺產，並願意負擔繳納
    原告丙○○繼承之台北市○○○路之房子貸款等情，並提出兩造所訂立之承諾書
    為證。原告對於該承諾書之真正雖予以自認，並承認系爭承諾書係針對段效華之
    系爭遺產約定繼承人之分配內容，然主張遺產之分割應由繼承人全體共同協議行
    之，原告丁○○係繼承人卻未參與系爭承諾書之訂立，且被告有隱匿台北市○○○路○段三二五號六樓之二房屋仍有龐大貸款乙事等情。經查：
（一）被告主張系爭承諾書係於原告丁○○、丙○○及被告均在場之情形下所訂立之
      事實，業經證人即該承諾書之見證人林宏繁到庭證述明確（參見本院九十二年
      十二月五日言詞辯論筆錄），並為原告所不爭執，堪信為真實。
（二）關於原告丁○○是否有以當事人之身分參與系爭承諾書之訂立乙節，質諸證人
      林宏繁證稱：「（問：當時丁○○是否也是有參與協議？）有。承諾書的內容
      主要是依照原告兼法定代理人丁○○、被告乙○○的協議所做成。」、「當場
      ‧‧‧都是由原告丁○○表示意見，所以大家才簽訂承諾書。」等語（參見同
      上言詞辯論筆錄），經核與被告抗辯之情節相符；另參以系爭承諾書之簽署人
      包括原告丁○○本人，而原告丙○○為八十一年六月十八日出生，於系爭承諾
      書訂立當時年僅八歲，當場主要由原告丁○○表示意見，且系爭承諾書之內容
      涉及原告丁○○對於系爭遺產是否有權分配，影響甚鉅，足認原告丁○○除基
      於原告丙○○之法定代理人身分參與系爭承諾書之訂立外，其本身應亦以當事
      人之身分參與系爭承諾書之訂立至明。
（三）關於原告丁○○是否有協議同意系爭遺產由原告丙○○與被告二人分配乙節，
      據證人林宏繁到庭證稱：「丁○○確實有說她不要段效華的錢‧‧‧」等語（
      參見同上言詞辯論筆錄），亦核與被告抗辯情節相符；再觀之系爭承諾書之記
      載，均係就原告丙○○與被告如何分配系爭遺產予以約定，應認被告此一抗辯
      較堪採信。
（四）關於被告是否有隱匿台北市○○○路○段三二五號六樓之二房屋仍有龐大貸款
      乙節，據證人林宏繁證稱：「在協商過程中，丁○○的一位廖姓女性友人也在
      場，廖太太有提到段效華在臺灣的一棟房子有貸款。丁○○聽到後有說即使有
      貸款，依照段效華的個性也不會欠太多，她並說她無所謂。當時我與被告乙○○還有丁○○只知道有貸款，但是都不知道貸款到底有多少。」、「（問：丁○○在簽訂承諾書當時有無說過不管羅斯福路的房子貸款有多少，她都願意負
      擔、繳納嗎？）有，丁○○確實有說過。」等語（參見同上言詞辯論筆錄），
      核其所述與被告抗辯情節相符。且衡諸常情，該分配予原告丙○○之台北市○○○路房地為不動產，價值不低，其上是否設定擔保及貸款，理應為參與系爭
      承諾書訂立之原告丁○○、丙○○所明知，並作為其等是否訂為承諾書內容之
      考量因素。準此，應認被告抗辯較堪採信，原告主張被告有隱匿台北市○○○
      路○段三二五號六樓之二房屋仍有龐大貸款云云，尚難遽採，
（五）綜上，應認系爭承諾書之性質屬於被繼承人段效華之全體繼承人即兩造就系爭
      遺產之分割所為之協議，被告此部分之抗辯應屬可採。
四、關於系爭承諾書之效力如何乙節，被告主張系爭承諾書為有效，原告則主張該承
    諾書排除了原告丁○○對於系爭遺產繼承之應繼分，違反民法第一千一百七十四
    條、民法第七十一條、民法第一千零八十八條第二項等規定而無效。玆姑且不先
    認定系爭承諾書是否有效，就系爭承諾書與本件原告就系爭遺產是否有繼承權之
    關聯性而言，於法理上，倘系爭承諾書為無效，則原告丁○○、丙○○就系爭遺
    產繼承之應繼分自不受任何影響。反之，縱認系爭承諾書為有效，惟：
（一）按繼承人固得隨時請求分割遺產，此觀之民法第一千一百六十四條自明，然所
      謂遺產分割之協議，應屬債權行為，雖賦予參與協議人取得履行分割協議之請
      求權，然無物權之效力，於遺產分割前，遺產仍屬共同繼承人之公同共有（民
      法第一千一百五十一條），於遺產分割後，始由各繼承人取得其分得遺產之單
      獨所有權。
（二）又遺產分割之協議既僅有債權之效力，被告自不得在分割遺產前，主張遺產中
      之特定部分，由其個人承受。亦即，原告對於系爭遺產本有繼承權，於被繼承
      人段效華死亡時，即已因繼承而取得系爭遺產之公同共有權利，其繼承權並不
      因兩造間訂立遺產分割協議致受有影響。
（三）綜上，縱認系爭承諾書為有效，原告丁○○、丙○○就系爭遺產繼承之應繼分
      仍不受任何影響。
五、末按遺產繼承人，除配偶外，依左列順序定之：一　直系血親卑親屬。同一順序
    之繼承人有數人時，按人數平均繼承。又配偶有相互繼承遺產之權，其與第一千
    一百三十八條所定第一順序之繼承人同為繼承時，其應繼分與他繼承人平均，民
    法第一千一百三十八條第一款、第一千一百四十一條前段及第一千一百四十四條
    第一款分別定有明文。查被繼承人段效華於八十九年九月二十九日死亡時，除有
    其子即被告外，尚有配偶即原告丁○○、段效華與原告丁○○所生之子即原告丙○○，依上開規定，系爭遺產自應由原告二人及被告共同平均繼承，每人應繼分
    各為三分之一。
六、從而，原告基於繼承權之法律關係，訴請確認原告對系爭遺產有繼承權存在，其
    應繼分為原告丁○○三分之一、原告丙○○三分之一、被告三分之一，洵屬有據
    ，應予准許。
七、本件事證業已明確，兩造其餘主張陳述及所提證據，經審酌後與判決結果無影響
    ，爰不一一贅述，附此敘明。
八、結論：本件原告之訴為有理由，依民事訴訟法第七十八條，判決如主文。
中　　　華　　　民　　　國　　九十三　　　年　　　六　　　月　　 七 　　日
                                      臺灣板橋地方法院家事法庭
                                          法　　　官　郭光興
右為正本係照原本作成
如對本判決上訴，須於判決送達後二十日內向本院提出上訴狀
中　　　華　　　民　　　國　　九十三　　　年　　　六　　　月　　  十　　日
                                          法院書記官　翁子婷
